【裁判字號】    99,交上易,11
【裁判日期】    990204
【裁判案由】    過失致死
【裁判全文】
臺灣高等法院臺南分院刑事判決        99年度交上易字第11號
上  訴  人
即  被  告  甲○○
選任辯護人  王正宏律師(扶助律師)
上列上訴人因過失致死案件，不服臺灣臺南地方法院97年度交易
字第460號中華民國98年11月10日第一審判決（起訴案號：臺灣
臺南地方法院檢察署97年度偵字第16128號、第16129號），提起
上訴，本院判決如下：
    主  文
上訴駁回。
    事  實
一、甲○○於民國(下同)97年7月16日上午6時55分許，駕駛車牌
    號碼8881-GK自小客貨車，沿臺南市○○路○段內側快車道
    由南往北方向行駛，本應注意汽車行駛時，駕駛人應注意車
    前狀況，並隨時採取必要之安全措施，而依當時天候晴朗、
    日間自然光線、路面乾燥無缺陷、道路上未有任何障礙物、
    視距良好等情形，客觀上亦無不能注意之情事，竟疏未注意
    及此，駛至臺南市○○路○段65巷口時，適蔡雨霖無照駕駛
    車牌號碼NLU-375號重型機車，亦應注意機器腳踏車行駛至
    交岔路口，其轉彎，應依標誌或標線之規定行駛；無標誌或
    標線者，於內側車道設有禁行機車標誌或標線者，應依兩段
    方式進行左轉，不得由內側或其他車道左轉，亦疏未注意及
    此，貿然自機車停等區逕行左轉，甲○○見狀避煞不及，其
    所駕駛之上開自小客貨車之右前車角撞擊蔡雨霖所駕駛上開
    機車之左後車身，致蔡雨霖人、車倒地，因而受有頭部撞傷
    併創傷後橫紋肌溶解之傷害，嗣雖經送醫急救，仍因顱內出
    血合併多重器官衰竭而於97年7月19日凌晨0時6分不治死亡
    。甲○○於肇事後，在未有偵查犯罪職務之機關或公務員發
    覺其為犯罪人前，即向處理本件車禍事故，尚不知肇事者為
    何人之臺南市警察局員警供承其肇事犯罪，自首並接受裁判
    。
二、案經蔡雨霖之子乙○○訴由臺南市警察局第五分局報請臺灣
    臺南地方法院檢察署檢察官偵查起訴。
    理  由
甲、程序部分：
    一、被告以外之人於審判外之言詞或書面陳述，除法律有規
        定者外，不得作為證據。刑事訴訟法第159條第1項定有
        明文。證人即告訴人即被害人蔡雨霖之子乙○○於警訊
        、偵查中之指述，檢察官雖列為證據，但被告認係傳聞
        證據，無證據能力，而檢察官並未聲請傳喚告訴人乙○
        ○到庭作證，此外，查無刑事訴訟法第159條之1至159
        條之5傳聞法則例外適用之餘地，故乙○○於警訊、偵
        查中之指述無證據能力。
    二、除顯有不可信之情況外，公務員職務上製作之紀錄文書
        、證明文書，得為證據，刑事訴訟法第159條之4第1款
        定有明文。本案所附之道路交通事故現場圖、道路交通
        事故調查報告表、勘驗筆錄、法醫檢驗報告書、相驗屍
        體證明書、臺南市○○○道路交通事故肇事人自首情形
        紀錄表、臺灣省臺南區車輛行車事故鑑定委員會鑑定意
        見書及臺灣省車輛行車事故覆議鑑定委員會鑑定意見書
        等，係公務員職務上製作之紀錄文書、證明文書，並無
        顯有不可信之情況，得為證據，而有證據能力。
乙、實體部分：
    一、訊據上訴人即被告甲○○對曾於上開時地駕車肇事，並
        致蔡雨霖受有頭部撞傷併創傷後橫紋肌溶解之傷害，嗣
        因顱內出血合併多重器官衰竭送醫不治死亡之事實，固
        不否認，惟辯稱：伊當時以時速40至50公里之速度駕車
        行駛於內側車道，並未超速，因被害人蔡雨霖所騎乘之
        機車距伊車3至4公尺前，突然違規左轉，伊無法注意，
        無法避煞，2車才發生碰撞，本件交通事故之發生依信
        賴原則之規定，伊並無過失等語。
    二、查被告確於上開時地駕車與被害人蔡雨霖所騎之重型機
        車擦撞，並致蔡雨霖人、車倒地，造成蔡雨霖受有頭部
        撞傷併創傷後橫紋肌溶解之傷害，經送醫急救，仍因顱
        內出血合併多重器官衰竭而於97年7月19日凌晨0時6分
        不治死亡之事實，除經被告坦白供認外，並有道路交通
        事故現場圖、道路交通事故調查報告表、檢察官勘驗筆
        錄、法醫檢驗報告書及相驗屍體證明書等附卷可按(附
        於相驗卷第27頁至第30頁、第33頁至第39頁)，此部分
        事實應可認定。
    三、被告雖辯稱：因被害人蔡雨霖所騎乘之機車距伊車3至4
        公尺前，突然違規左轉，伊無法注意，無法避煞，2車
        才發生碰撞，本件交通事故之發生依信賴原則之規定，
        伊並無過失云云。經查：
        (一)本件交通事故發生前被告駕駛車牌號碼8881-GK號
            自用小客貨車沿台南市○○路○段由南往北行駛，
            被害人騎乘NLU-375號重型機車亦同向行駛，肇事
            地點為台南市○○路○段與該路段65巷之交岔路口
            ，現場車道車道數劃分為同向3車道，共6車道，而
            本件交通事故發生後，上開自小客貨車係右前車角
            破損，上開機車係左側車身破裂，且上開機車之刮
            地痕起點距離上開交岔路口南向北之內側快車道停
            止線7.4公尺、往北邊延伸14.6公尺，有卷附道路
            交通事故現場圖、現場照片及上開自用小客貨車與
            機車車體外觀照片可證（附於相驗卷第27頁、第12
            頁至第20頁）；又道路事故現場圖上被害人所騎乘
            機車刮地痕起點處，之所以尚有胎痕2公尺之記載
            ，係因該機車被撞後尚未離地之前，與地面摩擦產
            生胎痕，後來車輛倒地才產生刮地痕，業據證人即
            處理本件雁行之警員翁國洲於原審結證證述在卷（
            詳原審卷第100至102頁），足證上開自小客貨車右
            前車角與上開機車之左後車身在上開交岔路口南向
            北之內側快車道停止線北邊7.4公尺處亦即道路事
            故現場圖所示被害人機車刮地痕起點處發生碰撞，
            甚為明確。
        (二)被告對被害人於本件交通事故發生前之行車方向如
            道路事故現場圖所示A車可能行向一節並不爭執（
            詳原審卷第18頁）；又被害人所駕駛機車左後車身
            引擎上方空氣濾清器有破損痕跡，有該車照片2幀
            附卷可參（詳相驗卷第19頁下方照片、第20頁上方
            照片），該空氣濾清器之破損情形，係遭撞擊而破
            裂，並非倒地後破損，業據證人翁國洲於原審證述
            在卷（詳原審卷第100頁）；另被害人之機車刮地
            痕係朝北邊方向亦即被告所駕駛車輛之前進方向延
            伸14.6公尺，亦據道路事故現場圖載稱在卷（詳相
            驗卷第27頁）；以被害人騎乘機車原係左轉朝西邊
            行駛，遭撞擊後竟依被告駕駛車輛之行進方向即南
            向北方向倒地，足認被害人騎乘機車駛至上開交岔
            路口時自機車停等區左轉，致二車在被告原行駛之
            內側快車道停止線北邊7.4公尺處，以幾近於垂直
            之方式發生碰撞。又本件肇事地點之內側車道設有
            禁行機慢車標線，有現場照片6幀附卷可參（附於
            原審卷第80頁至第83頁），按道路交通管理規則第
            99條第2項第1款：「機器腳踏車行駛至交岔路口，
            其轉彎，應依標誌或標線之規定行駛；無標誌或標
            線者，於內側車道設有禁行機車標誌或標線者，應
            依兩段方式進行左轉，不得由內側或其他車道左轉
            」，被害人騎乘機車至本件肇事之交岔路口左轉時
            ，依規定應依兩段方式進行左轉，被惟害人疏未注
            意，貿然自機車停等區逕行左轉，被害人就本件交
            通事故之發生，有過失之行為，甚為明確。惟按過
            失致死罪規範之目的，在處罰行為人因個人之過失
            而致他人因而死亡之行為，祇以行為人之有過失為
            致死亡結果之一原因為已足，縱認被害人對於本件
            交通事故之發生，雖有過失，仍不能因此而解免被
            告應負之過失責任。
        (三)按汽車駕駛人雖可信賴其他參與交通之對方亦能遵
            守交通規則，同時為必要之注意，謹慎採取適當之
            行動，而對於不可知之對方違規行為並無預防之義
            務，然因對於違規行為所導致之危險，若屬已可預
            見，且依法律、契約、習慣、法理及日常生活經驗
            等，在不超越社會相當性之範圍應有注意之義務者
            ，自仍有以一定之行為避免結果發生之義務。因此
            ，關於他人之違規事實已極明顯，同時有充足之時
            間可採取適當之措施以避免發生交通事故之結果時
            ，即不得以信賴他方定能遵守交通規則為由，以免
            除自己之責任(最高法院74年台上字第4219號判例
            意旨參照)。次按駕駛人應注意車前狀況，並隨時
            採取必要之安全措施，道路交通安全規則第94條第
            3項定有明文；又汽車駕駛人之駕駛行為，雖隨時
            可致他人身體、生命於危險，然為期便捷交通、流
            暢運輸、發展經濟、提昇人類福祉，故對此類危險
            性行為，仍應予以容許，性質上屬於可容許危險之
            範疇，惟因駕駛行為本身所具之特別危險性，是駕
            駛人當盡高度之注意義務，俾免他人受有危險，亦
            有最高法院92年度台上字第4251號判決意旨可供參
            照。從而汽車駕駛者於行車時，除本應遵守相關之
            交通規範，並應隨時保持高度警覺，如有無法控制
            之特殊危險，為避免造成侵害，自應減緩行車速度
            甚至停車，待此特殊危險狀態解除後再正常駕車行
            進，例如車行方向遇到綠燈，汽車雖可通行，但仍
            應注意車前狀況，查看是否有行人或其他車輛違規
            通行之情況，並非謂明知前方有行人違規通行，只
            要遵照綠燈前進，即便撞傷違規行人，亦認為無過
            失。況汽車駕駛人對於防止危險發生之相關交通法
            令之規定，業已遵守，並盡相當之注意義務，以防
            止危險發生，始可信賴他人亦能遵守交通規則並盡
            同等注意義務，若因此而發生交通事故，方得以信
            賴原則免除過失責任。又對於該對方不致發生違反
            交通法規秩序之行為，若無期待可能性，或行為之
            一方對於危險結果之發生，若稍加注意即能認識並
            予避免者，仍不能免除其注意義務，即無上開原則
            之適用。
        (四)本件肇事地點為市區道路，劃有分向限制線且有行
            車管制號誌，而肇事當時為天候晴、日間自然光線
            、柏油道路乾燥、無缺陷、無障礙物，且視距良好
            等情，有道路交通事故調查報告表(一)、(二)各1份在
            卷可按(附於相驗卷第28頁、第29頁)，足認被告於
            肇事時並無不能注意之情況。被害人騎乘機車自機
            車停等區左轉至被告行駛之內側快車道北邊之交岔
            路口內，所騎乘之機車車頭已朝向西邊後遭被告車
            輛自左後方撞擊，且肇事後，被告所駕駛之自小客
            貨車車頭有左偏情形，已如前述，並有現場編號
            照片1幀附卷可證（詳相驗卷第14頁），顯見被告
            可以看見被害人所騎乘之機車已違規左轉進入其所
            行駛車道之前方，並因而起意向左側行駛以閃避，
            其對於被害人之違規行為及所可能導致之危險，應
            屬已可預見甚明。
        (五)被告雖又辯稱：伊看見被害人時，二車之距離僅3
            至4公尺，伊雖踩煞車及向左閃避，仍無法避免本
            件交通事故之發生云云。惟被告於警詢時先供稱：
            「事故前，我看到被害人大約有3至4公尺的距離」
            （詳相驗卷第6頁），惟於97年7月19日偵查時卻供
            稱：「我看見被害人時，二者相距不到10公尺」（
            詳相驗卷第31頁背面），則依被告前開所述之距離
            及其既尚有時間向左閃避等行為觀之，足見被告於
            看見被害人違規左轉進入其所行駛之車道內時，仍
            有充足之時間可採取適當之措施，以避免發生本件
            交通事故之結果，為避免造成侵害，被告竟未減緩
            行車速度以隨時採取應變措施，待危險狀態解除後
            再正常駕車行，猶疏未予注意貿然前行，足認被告
            對於本件交通事故之發生，有過失之可歸責因素，
            故被告所辯被害人蔡雨霖所騎乘之機車，突然違規
            左轉，伊無法注意，無法避煞云云，要屬卸責之詞
            ，不足採信。再本件交通事故經臺灣省臺南區車輛
            行車事故鑑定委員會鑑定之結果亦認為：「一、蔡
            雨霖無照駕駛普通重型機車，未依規定左轉，轉彎
            車未讓直行車先行，為肇事主因。二、甲○○駕駛
            小客車，未注意車前狀況，為肇事次因」，有台灣
            省臺南區車行車輛事故鑑定委員會97年8月21日南
            鑑字第0975902453號函檢送之鑑定意見書1份附卷
            可參（附於相驗卷第62頁至第62-1頁），且臺灣省
            車輛行車事故覆議鑑定委員會亦同此認定（附於相
            驗卷第73頁），足認被告就本件交通事故之發生，
            確有過失甚明。被害人因本件交通事故傷重不治死
            亡，其本人雖應負肇事之主因，但與被告前開過失
            行為間，有相當之因果關係，被告仍應負過失致死
            之責。
    四、查被告因過失致人於死，核其所為係犯刑法第276條第1
        項之罪，又被告於肇事後於警方尚不知何人犯罪前，即
        主動向前往處理之員警坦承肇事，並接受裁判等情，有
        臺南市○○○道路交通事故肇事人自首情形紀錄表在卷
        可憑（附於相驗卷第24頁），符合刑法第62條前段規定
        之自首要件，爰依法減輕其刑。
    五、原審認被告之過失致死罪證明確，適用刑法第276條第1
        項、第41條第1項前段、第62條前段，刑法施行法第1條
        之1，並審酌被告駕駛車輛，本應謹慎小心，竟疏未注
        意而肇生本件事故，造成生命喪失而無從彌補之情事，
        惟本件交通事故之發生被害人為肇事主因，被告過失責
        任較輕，僅為肇事之次因等一切情狀，量處有期徒刑六
        月，並諭知易科罰金以新台幣一千元折算一日，認事用
        法俱無不合，量刑亦稱妥適，被告上訴意旨否認有過失
        ，指摘原判決不當，並無可取，為無理由，應予駁回。
丙、據上論斷，應依刑事訴訟法第368條，判決如主文。
本案經檢察官江守權到庭執行職務。
中    華    民    國    99    年    2     月    4     日
                  刑事第五庭    審判長法  官  楊明章
                                      法  官  蔡美美
                                      法  官  戴勝利
以上正本證明與原本無異。
不得上訴。
                                      書記官  陳淑貞
中    華    民    國    99    年    2     月    4     日
附錄：本判決論罪科刑法條：
刑法第276條第1項：因過失致人於死者，處2年以下有期徒刑、
                  拘役或2千元以下罰金。

司法院資訊處製作；財團法人民間司法改革基金會備份。
